臺灣高等法院民事判決　　　　　　　　 98年度重家上字第3號
上　訴　人　楊陳秋金
訴訟代理人　張金盛律師
被　上訴人　陳士元
　　　　　　王陳秋蘭
　　　　　　陳淳
上列當事人間請求分割遺產事件，上訴人對於中華民國 98年2月
2日臺灣士林地方法院97年度重家訴字第 22號判決提起上訴並為
訴之追加，本院於100年3月8日言詞辯論終結，判決如下：
    主      文
上訴及追加之訴均駁回。
第二審(含追加之訴）訴訟費用由上訴人負擔。
    事實及理由
一、程序部分：按訴之變更或追加，非經他造同意，不得為之。
    但第 255條第1項第2款之請求之基礎事實同一者及第三款之
    擴張或減縮應受判決事項之聲明者等情形，不在此限，民事
    訴訟法第 466條定有明文。查，上訴人起訴時，係主張被上
    訴人等應給付並移轉登記如附表一所示不動產應繼分四分之
    一予上訴人，及附表二編號1～8、附表三編號1～3所示金錢
    之四分之一予上訴人。嗣於上訴後之民國 98年5月21日、99
    年 2月3日及99年4月7日、100年3月8日分別更正訴之聲明，
    追加請求被上訴人應給付並移轉登記如附表二編號 9～13、
    附表三編號 4、附表四及附表五所示股份、股票、存款、債
    權等之四分之一予上訴人，就附表二編號 5之金額則減縮如
    附表所載。上訴人所為之前揭更正及追加，或係請求之基礎
    事實同一即分割遺產，或係減縮、擴張訴之聲明，揆諸前揭
    說明，於法並無不合，應予准許。
二、上訴人起訴主張：兩造係兄弟姊妹關係，兩造之母即被繼承
    人陳宋二妹於 88年2月17日去世，遺有動產及如附表一所示
    之不動產，且系爭遺產之遺產稅新臺幣（下同） 8,045,562
    元已於 96年6月13日繳納完畢。被繼承人陳宋二妹死亡後，
    原有 5名繼承人，但次子陳仕沂已拋棄繼承，上訴人數次向
    其餘繼承人即被上訴人 3人請求分割下列之遺產均未獲置理
    ：(一)應屬被繼承人陳宋二妹之不動產遺產：附表一編號 1
    之土地，原登記為被繼承人陳宋二妹名義，現已辦理公同共
    有登記，應准分割由兩造各持分四分之一分別共同。附表
    一編號2及編號5之土地及其上建物，係被繼承人陳宋二妹於
    87年11月24日出資購買，卻於死後之88年3月9日遭盜用印鑑
    及身分證件而以贈與為原因移轉予被上訴人陳士元之子陳翊
    彥，顯不生效力，陳翊彥再於 91年5月17日以買賣為原因登
    記予知情之被上訴人陳淳，仍應納入遺產而分割。附表
    一編號3及編號4之土地，係被繼承人陳宋二妹出資購買，卻
    以買賣為原因登記於被上訴人陳士元名下，但實無買賣或贈
    與之法律關係，仍應移轉四分之一予上訴人。(二)動產部分：
    附表二之編號 1、2、3、4、5、6、8所示金額屬陳宋二妹遺
    產，為被上訴人所不爭執，而附表二編號 9之悅盈食品股份
    有限公司（下稱悅盈公司） 260萬股以及編號10大臺北商業
    銀行股份有限公司（下稱大臺北商銀）股票 1,000股，應由
    上訴人取得四分之一，餘由被上訴人公同共有；附表二編號
    7之現金共 1,233萬元，其中783萬元屬特種贈與，應予歸扣
    ，其餘 450萬元部分遭偽造贈與，均應納入遺產分配。(三)贈
    與動產部分：依生前贈與稅繳納資料，陳宋二妹有分次贈與
    行為，附表三編號1之783萬元及編號3之450萬元，屬特種贈
    與，應歸扣之。編號2之5,732,075元及編號4之450萬元，則
    實無贈與情事，亦應納入遺產分配。(四)依被上訴人製作之上
    證11，可知附表四編號1之1,683萬元為未分配之現金，編號
    2之2,053,025元則為被上訴人陳士元、陳淳盜領之財產，
    均應納入遺產。(五)附表五則為被上訴人陳士元盜領陳宋二妹
    銀行帳戶之金錢，分別為第一商業銀行股份有限公司（下稱
    一銀）2,610萬元、臺北市第一信用合作社（下稱一信）1,9
    20萬元及臺灣土地銀行（下稱土銀）52,516,000元。爰請求
    被上訴人等人應移轉登記如附表所示不動產應繼分四分之一
    予上訴人，及附表所示金錢之四分之一予上訴人等語。（原
    審駁回上訴人之訴及假執行之聲請。上訴人不服提起上訴）
    上訴及追加之訴聲明：(一)原判決關於駁回以下第二、三、四
    項部分廢棄。(二)附表一編號 1之土地准予辦理分割登記，分
    割方法由兩造四人各登記應有部分四分之一。(三)附表一編號
    2、3、4、5之土地所有人應將附表一編號2、3、4、5不動產
    移轉登記應有部分四分之一給上訴人所有。附表二編號 9悅
    盈公司股份 2,600,000股由上訴人取得四分之一，餘由被上
    訴人等共有。附表二編號 10大台北商銀股份1,000股由上訴
    人取得四分之一，餘由被上訴人等共有。附表二編號12對訴
    外人楊春葉之債權 150萬元由上訴人取得四分之一，餘由被
    上訴人等共有。(四)被上訴人陳士元應給付上訴人37,208,958
    元，並自起訴狀副本送達日起至清償日止按年息百分之五計
    算之利息。被上訴人陳秋蘭應給付上訴人 1,125,000元，並
    自起訴狀副本送達日起至清償日止按年息百分之五計算之利
    息。被上訴人陳淳應與被上訴人陳士元連帶給付上訴人51
     3,526元，並自起訴狀副本送達日起至清償日止按年息百分
    之五計算之利息（見本院卷二第 258頁，附表則見本院卷二
    第301至305頁）。
三、被上訴人則以：上訴人所提附表一編號2、5之土地及其上建
    物，係被繼承人陳宋二妹生前贈與被上訴人陳士元之子陳翊
    彥，非應繼遺產，並已申報贈與完稅，嗣移轉登記為陳淳
    所有，而陳翊彥非被繼承人陳宋二妹之繼承人，與生前特種
    贈與無涉。附表一編號3及編號4之土地，則係被繼承人陳宋
    二妹生前贈與被上訴人陳士元，並供作宗祠興建之用，不應
    列入遺產分割。附表二編號5之存款656,295元已支付被繼承
    人陳宋二妹之醫療喪葬費用（包括：和信醫院 388,453元、
    武德公司 264,272元、亭香餅店3,570元），而編號9、10部
    分之價值，並不足清償上訴人於 87年4月24日向被繼承人陳
    宋二妹借款500萬元之債務，當以扣還。附表三編號1及編號
     2之金額，係被繼承人陳宋二妹生前贈與被上訴人陳士元，
    非屬被繼承人之應繼遺產。編號 3之金額，則係被繼承人陳
    宋二妹生前贈與被上訴人王陳秋蘭及陳淳、上訴人楊陳秋
    金、訴外人曾國華及楊春葉等 5人，上訴人楊陳秋金即因此
    受贈 100萬元，應不得再請求四分之一的應繼分，其另重複
    請求同筆贈與之編號4之金額亦無理由。又附表三之編號1及
    編號3之金額即為附表二編號7所指之金額，上訴人是重複主
    張。附表四之編號1之金額為附表二編號7之金額重複計算，
    編號 2之金額則為上訴人錯誤之統計數據，上訴人皆不得請
    求分配。至於附表五之各提款金額，為被上訴人陳士元代被
    繼承人陳宋二妹支領後交由其自由運用之財產，亦無從分配
    等語置辯。答辯聲明：上訴及追加之訴均駁回。
四、按繼承人中有在繼承開始前因結婚、分居或營業，已從被繼
    承人受有財產之贈與者，應將該贈與價額加入繼承開始時被
    繼承人所有之財產中，為應繼遺產。但被繼承人於贈與時有
    反對之意思表示者，不在此限。前項贈與價額，應於遺產分
    割時，由該繼承人之應繼分中扣除。」民法第1173條第1、2
    項分別定有明文。又「被繼承人在繼承開始前，因繼承人之
    結婚、分居或營業，而為財產之贈與，通常無使受贈人特受
    利益之意思，不過因遇此等事由，就其日後終應繼承之財產
    預行撥給而已，故除被繼承人於贈與時有反對之意思表示外
    ，應將該贈與價額加入繼承開始時，被繼承人所有之財產中
    ，為應繼財產，若因其他事由，贈與財產於繼承人，則應認
    其有使受贈人特受利益之意思，不能與因結婚、分居或營業
    而為贈與者相提並論，民法第 1173條第1項列舉贈與之事由
    ，係限定其適用之範圍，並非例示之規定，於因其他事由所
    為之贈與，自屬不能適用（最高法院27年上字第3271號判例
    意旨參照）。上訴人主張兩造均為被繼承人陳宋二妹之繼承
    人（原有 5名繼承人，但次子陳仕沂已拋棄繼承，見本院卷
    一第124頁），惟自88年2月17日被繼承人陳宋二妹去世後，
    兩造僅就附表一編號 1土地辦理繼承登記為公同共同，以及
    對債務人楊春葉之最高限額 150萬元債權之抵押權登記為兩
    造公同共有，其餘迄今無法就被繼承人陳宋二妹之遺產達成
    分割協議等情，已據上訴人提出被繼承人陳宋二妹除戶戶籍
    謄本、遺產稅繳清證明書、土地所有權狀、他項權利證明書
    等件影本為證(見原審卷第 15、16、本院卷一第28、30頁）
    ，並為被上訴人所不爭，自可自信為真實。上訴人另主張如
    附表一至五所示均為被繼承人陳宋二妹之遺產，上訴人可依
    應繼分四分之一分得云云，被上訴人僅就附表一編號 1及附
    表二編號 1、2、3、4、6、8、9、10、12、13所載，屬被繼
    承人陳宋二妹之遺產不爭執（見本院卷二第242至244頁），
    其餘則為被上訴人所否認，並以前詞置辯，則本件應審究為
    ：(一)被繼承人陳宋二妹之遺產範圍究為何？(二)上訴人得否分
    得遺產？茲分述如下。
五、被繼承人陳宋二妹之遺產範圍究為何？
  (一)附表一不動產部分：
  1.附表一編號 2及5所列不動產，上訴人主張均係88年2月17日
    過世之被繼承人陳宋二妹出資購買，卻於88年3月9日過戶登
    記給陳翌彥，顯遭被上訴人等偽造登記為陳翊彥名下，並非
    生前贈與云云，但為被上訴人等所否認。經查，附表一編號
    2及5所列不動產，係於88年2月1日以贈與為原因，由陳宋二
    妹之代理人陳信華向地政機關申請登記贈與予陳翌彥，此有
    台北縣（現新北市）淡水地政事務所函覆登記申請書原案公
    務用影本附卷可稽（見本院卷一第208至224頁）。又上訴人
    雖曾對被上訴人陳士元、陳淳等人提出偽造文書告訴，惟
    查證人王信華於偵查中證稱：「本件是周宗仁賣給陳宋二妹
    ，過戶手續是我辦理，…，後來陳宋二妹要贈與登記，也是
    周宗仁拿來給我辦的。」、「周宗仁說陳宋二妹是要將土地
    贈與給他的孫子」等語（見臺灣士林地方法院檢察署，下稱
    士林地檢署，96年度調偵字第 231號卷第113、114頁），且
    證人王陳秋蘭亦證稱：「（ 18-1號3樓的房屋何人所有？）
    我母親買的，要贈送給長孫陳翌彥，他是陳士元的大兒子。
    」、「我母親在買房子時跟我說這房子以後是要給長孫的。
    」等語（見同上調偵字卷第74頁），又陳宋二妹直接引起死
    亡之疾病為肺出血，先行原因為腎衰竭，發病至死亡之概略
    時間為1個月，且於88年1月28日至財團法人辜公亮基金會和
    信治癌中心醫院（下簡稱和信醫院）初診及住院，於 88年1
    月29日及30日有視幻症狀存在，但意識清楚，直至88年2月1
    7日死亡前仍有辨識行為之能力，有和信醫院96年6月14日（
    96）和院醫祕外字第302號函、97年6月26日（97）和院醫祕
    外字第399號函各 1份及陳宋二妹病歷影本1冊可稽（見士林
    地檢署96年度偵續字第 43號卷第114頁、97年度偵續二字第
    10號卷第30頁），另證人即陳宋二妹在和信醫院之主治醫師
    張樹人於偵查中證稱：陳宋二妹在和信醫院住院期間之知覺
    清楚，可以溝通， 88年1月30日護理記錄載有視幻覺，覺得
    有螞蟻爬來爬去，同年2月2日亦記錄其意識清醒，視幻覺係
    偶發的，不代表意識不清醒，同年2月7日亦記錄其意識清醒
    ，陳宋二妹於同年2月9日情況穩定，表示其意識清醒，可以
    溝通，始進行手術，手術順利，同年 2月12日之病歷記錄其
    意識清醒，遂自加護病房轉入一般病房，且已拔管，同年 2
    月15日已能自行飲水，同年 2月16日有心智才輕微混亂，呼
    吸開始有點喘，同年 2月17日14時許大量咳血、呼吸停止等
    語（見士林地檢署97年度偵續二字第10號卷第81、82頁）。
    並有和信治癌中心醫院函附陳宋二妹之病歷暨護理紀錄影本
    為憑（見士林地檢署97年度偵續二字第10號卷第30至57頁）
    ，可認陳宋二妹有將系爭房地贈與長孫陳翌彥之意，且直至
    88年 2月17日死亡前神智清楚並有辨識行為之能力，難認陳
    士元有擅自將系爭房地移轉予陳翌彥之情形，上情亦經士林
    地檢署檢察官偵查後以97年度偵續二字第10號處分不起訴，
    雖上訴人不服聲請再議及交付審判，仍為臺灣高等法院檢察
    署以97年度上聲議字第5669號及原法院刑事庭以97年度聲判
    字第96號駁回聲請確定，並有不起訴處分書、處分書及原法
    院裁定多件在卷可稽（見原審卷第67至85頁），並經本院調
    卷核閱無誤。則被繼承人陳宋二妹於生前意識清楚時以贈與
    為原因申請將附表一編號2及5所列不動產贈與陳翌彥，雖於
    過世後方完成過戶程序，難認係遭被上訴人等偽造登記於陳
    翌彥名下，上訴人既未能舉出其他事證以實其說，即認上訴
    人此主張要屬臆測之詞，不足採信。
  2.附表一編號3、4之土地，上訴人主張係被繼承人陳宋二妹出
    資購買，而信託、借名或遭偽造登記於被上訴人陳士元名下
    等語，為被上訴人所否認，並以上開土地為被上訴人陳宋二
    妹之一般贈與為辯。查上開土地均於 87年3月27日由被繼承
    人陳宋二妹所購買，並於 87年4月14日以買賣為原因登記於
    被上訴人陳士元名下（見原審卷第19、20頁），嗣經被上訴
    人陳士元於87年8月5日與訴外人崔健華訂定「陳氏宗祠工程
    合約書」，約定於上開土地興建宗祠等情，有被上訴人提出
    之土地契約書、工程合約書及陳氏宗祠照片等附卷可稽（見
    本院卷一第289至293頁、卷二第43頁），上訴人雖否認系爭
    文件之工程真正，但對於上開土地用於建設陳氏宗祠乙節則
    不爭執（見本院卷一第 295頁），另參以被上訴人主張購買
    該2筆土地之價金，係陳宋二妹於 87年4月1日贈與被上訴人
    陳士元，並於 87年9月24日繳清贈與稅，亦有贈與稅繳清證
    明書在卷可稽（見本院卷一第93頁），可認被上訴人所辯非
    虛，衡情宗祠係供祭祀家族祖先之用，則被繼承人陳宋二妹
    將之贈與長子即被上訴人陳士元使其負祭祀家族祖先之責，
    亦符常情，故雖直接以買賣為原因登記予被上訴人陳士元，
    可認係附負擔之贈與（即附有將系爭 2筆土地作為宗祠使用
    之負擔），上訴人主張信託、借名或遭偽造登記於被上訴人
    陳士元名下云云，既無證據足資證明，自不應列入陳宋二妹
    遺產範圍。
  (二)附表二部分：
  1.附表二編號5即第一信用合作社大橋分社存款656,295元部分
    ：查此部分原遺有1,221,189元部分，其中之564,894元經用
    以抵繳遺產稅，此有被上訴人提出之遺產稅繳款書為證（見
    本院卷一第 130頁），上訴人對此亦不爭執（見本院卷二第
    302頁附表三編號5備註欄所載），堪信為真實。至於剩餘之
     656,295元，被上訴人抗辯亦係用以給付被繼承人陳宋二妹
    之喪葬費用，並提出和信治癌中心醫院收據 388,453元、亭
    香餅店收據 3,570元及武德公司治喪費用明細表26 4,272元
    等為證（見本院卷一第131至134頁），上訴人並於偽造文書
    案件中對於被上訴人曾花費此費用並不爭執等情（見士林地
    檢署 96年度調偵字第231號卷第73頁），亦堪認為真實。依
    此，附表二編號 5之金額，均用以支付被繼承人陳宋二妹死
    亡後之相關管理費用，並無剩餘，不應記入遺產範圍分配。
    上訴人雖主張應由被上訴人收受之奠禮以供支付喪葬費，惟
    奠禮奠儀核其性質，要屬親友間對於繼承人之無償贈與，非
    可視之為遺產，自無從以奠儀支付喪葬費。
  2.附表二編號 7部分，上訴人主張依遺產稅繳清證明書所載尚
    有現金遺產1,233萬元，其中783萬元屬特種贈與，應予歸扣
    ，其餘 450萬元部分為偽造贈與，上訴人並不知悉，均應納
    入遺產分割云云，被上訴人則抗辯此金額為被繼承人陳宋二
    妹生前一般贈與之財產，非屬應繼財產等語。查依上訴人提
    出之國稅局遺產稅繳清證明書所載（見原審卷第16頁），現
    金 1,233萬元為已贈與財產，上訴人雖稱此為被繼承人陳宋
    二妹為幫助被上訴人陳士元、王陳秋蘭經營悅盈公司之特種
    贈與云云，惟未能舉證以實其說，且悅盈公司設立時間為86
    年10月20日（見本院卷一第33頁），與被繼承人陳宋二妹於
    86年3月5日贈與783萬元及87年1月26日贈與450萬元，贈與
    時間上差距甚遠，亦難認被繼承人陳宋二妹係因營業而為特
    種贈與，是上訴人之主張，為不可採。堪認被上訴人抗辯前
    開 1,233萬元為被繼承人陳宋二妹生前之一般贈與，為可採
    。上訴人雖又主張原證二記載之 1,233萬元與上證十二記載
    之贈與稅資料無關云云，然原證二之遺產稅繳清證明書中已
    將贈與財產之贈與稅額扣抵，可知原證二與上證十二之贈與
    稅資料實為同一，上訴人空言為相異之金額，並不足採。
  3.附表二編號11之45萬元，為第一信用合作社88年2月6日之退
    股金，上訴人主張應列入遺產分配云云，被上訴人則抗辯已
    交由陳宋二妹花用，非應繼財產。查此部分原係被繼承人陳
    宋二妹之第一信用合作社退股所得50萬元，其中45萬元由被
    上訴人陳士元於88年2月6日提領等情，被上訴人並不爭執，
    並有存簿影本附卷可稽（見本院卷一第54、83頁），堪信為
    真實。又當時被繼承人陳宋二妹雖已住院中，但其至過世前
    意識仍為清晰，有辨別行為能力，則已如前述，則被上訴人
    抗辯於提領後即交由被繼承人陳宋二妹自行使用，堪為可採
    。
  (三)附表三部分：
  1.上訴人依據上證十二國稅局贈與稅資料所示（見本院卷一第
    42頁），主張被上訴人等分別於86年3月5日、87年4月1日及
    87年1月26日分別受特種贈與783萬元、5,372,075元及450萬
    元，故上訴人得請求如附表三編號 1、2、3所示金額列入遺
    產分割云云。然查上證十二贈與稅資料與原證二相同，且為
    一般贈與，上訴人不得請求分割遺產已如前述，上訴人復主
    張附表三編號1、3金額應列入遺產分配云云，為重複主張，
    並不足採。又附表三編號 2之贈與稅申報收件文號為111068
    ，依據被上訴人提出之（87）贈稅字第00111068號贈與稅繳
    清證明書（見本院卷一第93頁）財產明細所示，可知國稅局
    係以前次案號00000000核定之450萬元（即附表三編號3之收
    件文號），加計三芝鄉○○段大湖小段 37地號價額514,497
    元、82地號357,578元，核定總額為5,372,075元，上訴人前
    既以相同財產為附表一編號 3、4及附表三編號3之請求，復
    再主張贈與財產 5,372,075元為現金之特種贈與云云，亦顯
    不足採。
  2.至於上訴人另依據被上訴人提出之被證四贈與稅繳款書（見
    原審卷第 62頁），主張附表三編號4之金額應列入遺產分配
    云云，查被證四之國稅局資料案號亦為104032、贈與發生時
    間為87年1月26日，即與上證十二所示450萬元為同筆贈與，
    上訴人此主張亦為重複主張，亦無理由。
  (四)附表四部分：
  1.上訴人主張依上證11內容可知，被上訴人陳士元已自承應分
    配遺產現金有1,683萬元，故請求如附表四編號1之金額應列
    入遺產分割云云，被上訴人陳士元抗辯上證 11之1,683萬元
    ，乃86年度、87年度贈與財產總額 1,233萬元，重複加計87
    年度贈與財產450萬所致，並非有贈與財產1,683萬元等語。
    查依上訴人提出之 89年3月23日申請書（見本院卷一第119
    頁）內容所示，被上訴人陳士元因 87年度重複申報450萬元
    之贈與，向國稅局申請將申報贈與金額由1,683萬元減為1,
     233萬元，此核與被上訴人抗辯內容相符，堪信為真實。上
    訴人空言此筆金額與附表一編號7不同，應另提出1,683萬元
    分配云云，卻未舉證以實其說，並不足採。
  2.上訴人以依士林地檢署 97年度偵續一字第6號不起訴處分書
    內容，主張如附表四編號2之2,053,025元，係被上訴人陳士
    元於陳宋二妹過世後將陳宋二妹印章交給陳淳領取，應列
    入遺產分割云云。然查，被上訴人陳淳於 88年2月19日自
    第一信用合作社大橋分社結清存單號碼分別為CB044880號、
    DC098001號及CB044881號之定期存款，扣除償還質押借款後
    ，僅餘368,327元轉入同銀行之0000000000000號帳戶內，而
    上揭帳戶結清後，同日自0000000000000號帳戶提領417,900
    元等情，有第一信用合作社 96年5月28日北市一信大字第38
    號函可稽（見士林地檢署96年度偵續字第43號卷第95頁），
    故上訴人所主張已屬有誤，且此部分亦經檢察官認定並無偽
    造文書之犯行而予不起訴處分，上訴人泛言依依據士林地檢
    署97年度偵續一字第 6號不起訴處分書內容，主張如附表四
    編號2之2,053,025元，係被上訴人陳士元於陳宋二妹過世後
    將陳宋二妹印章交給陳淳領取，應列入遺產分割云云，已
    屬無據。況上訴人所主張被冒領之存款，查依該不起訴處分
    書附表（見該案卷第41頁）所示，係陳宋二妹於第一信用合
    作社大橋分社、長安分社及土地銀行民權分行、第一銀行大
    同分行之帳戶，再參以上訴人提起告訴時所提出之上開銀行
    交易明細表、存摺影本等件（見士林地檢署95年度他字第12
    35號卷第11至28頁），此部分亦顯係與附表二編號1至6部分
    重覆請求，故亦屬無據。
  (五)附表五動產部分：
    上訴人又主張被上訴人陳士元曾分別於被繼承人陳宋二妹之
    帳戶，即第一商業銀行提領 2,610萬元、第一信用合作社提
    領 1,920萬元、土地銀行提領5,251萬6,000元花用，自應歸
    還列入遺產分割云云，被上訴人陳士元則抗辯當時係依照被
    繼承人陳宋二妹之委託代為領取，並全數交由被繼承人陳宋
    二妹自主使用等語。查被上訴人陳士元自前開帳戶提款之期
    間，乃自86年8月12日起至87年11月6日止（見本院卷二第65
    至102頁），距被繼承人陳宋二妹於88年2月17日死亡時間相
    距甚遠，又陳宋二妹死亡前意識清楚，有辨識行為之能力，
    難認被上訴人陳士元有趁其神智不情時盜領款項花用情事，
    亦經檢察官認定如前，且臺北市國稅局追查陳宋二妹帳戶密
    集提款結果，並未發現被繼承人陳宋二妹提領之存款有流向
    繼承人等情，有該局96年1月25日財北國稅法二字第0960216
    169號重核復查決定書可稽（見原審卷第 64至66頁），堪認
    上訴人主張被上訴人陳士元盜領陳宋二妹存款花用乙節，為
    不可採。
  (六)又被上訴人抗辯上訴人與被繼承人陳宋二妹間於87年4月24
    日訂立消費借貸契約，由上訴人向被繼承人陳宋二妹借款50
    0萬元，約定清償期為 20年等情，有消費借貸契約書附卷可
    稽（見原審卷第86頁），堪信為真實。上訴人雖主張其與被
    繼承人陳宋二妹間之契約真意實為贈與云云，然無法舉證以
    實其說，且被繼承人陳宋二妹贈與其他子女財產，皆未簽立
    借貸契約，若有贈與上訴人 500萬元真意，顯無須另以消費
    借貸之名義為之，是上訴人空言 500萬元消費借貸實為贈與
    云云，並不足採。上訴人既迄未歸還前開借款，自應將此被
    繼承人陳宋二妹對上訴人之債權 500萬元，列入遺產範圍。
  (七)綜上，被繼承人陳宋二妹之遺產範圍，應為：附表一編號1
    、及附表二編號 1、2、3、4、6、8、9、10、12、13，及被
    繼承人陳宋二妹對上訴人之債權 500萬元。又就附表二編號
    13之郵局存款於88年2月17日存款餘額為609元，惟截至99年
    11月30日存款餘額為 689元，亦有中華郵政股份有限公司臺
    北郵局函可稽（見本院卷二第238元），故此部分應以689元
    計。
六、上訴人得否分得遺產？
  (一)被上訴人抗辯上訴人應分擔被繼承人陳宋二妹之遺產稅共2,
     241,883元，而由被上訴人三人共同繳納，此筆金額應予扣
    除等語，並提出法務部行政執行署士林行政執行處通知為證
    （見本院卷一第201頁），上訴人對於其應納之2,241,883元
    遺產稅應從上訴人可分得遺產中先扣還乙節並不爭執（見本
    院卷一第199頁背面、卷二第 293頁背面)，及向被繼承人陳
    宋二妹借款 500萬元未還，得分配之遺產應有不足其債務，
    故有核定遺產價額之必要，又被繼承人陳宋二妹死亡時為88
    年2月17日，惟上訴人既於97年4月14日始訴請分割遺產，本
    院認除兩造合意之各該遺產價額外，應以起訴時之價額認定
    。則遺產價額分述如下：
  1.附表一編號1之土地，以應以起訴時即 97年度公告現值每平
    方公尺4700元計算（見原審卷第17頁土地登記第二類謄本）
    ，為1,394,333元。
  2.附表二編號1、2、3、4、6、8、13存款及現金共999,126元
    。
  3.附表二編號9悅盈公司股份260萬股，上訴人雖主張應以國稅
    局核定之25,844,000元為準，惟查依97年度之悅盈公司資產
    負債表所示當年度之資產總額為 701,323元（見本院卷二第
     290頁），被上訴人主張悅盈公司之後已停業，至今資產未
    變動乙節，亦為上訴人所不爭執，且悅盈公司自 93年6月11
    日起暫停營業之事實，亦有臺北市政府93年12月20日府建商
    字第09326438700號函可稽（見本院卷一第 34頁），可認悅
    盈公司之股份價值確無達25,844,000元。又悅盈公司總股數
    為280萬股（見本院卷一第 37頁股東名簿所載），而陳宋二
    妹之股份為 260萬股，以97年度之悅盈公司資產負債表所示
    當年度之資產總額 701,323元計算，則該260萬股之價額為
    651,229元（計算式：701,323÷2,800,000×2,600,000＝65
    1,229，元以下4捨5入)。
  4.附表二編號10大臺北商銀股票1,000股：查陳宋二妹於88年2
    月17日持有台北市第一信用合作社股數100股，價額100元。
    又台北市第一信用合作社於96年7月1日改制為稻江商業銀行
    股份有限公司，後再更名為大台北商業銀行股份有限公司，
    截至 99年11月30日陳宋二妹持有之股數為1,000股，當日興
    櫃收盤價為每股 12.15元，有大台北商業銀行股份有限公司
    函可稽（見本院卷二第237頁），又兩造合意以每股12.15元
    計算，此部分總價額為 12,150元（見本院卷二第293頁背面
    ）。
  5.附表二編號12被繼承人陳宋二妹對訴外人楊春葉之債權150
    萬元。
  6.被繼承人陳宋二妹對上訴人之債權500萬元。
  7.以上合計被繼承人陳宋二妹之遺產總額為 9,556,838元（計
    算式：1,394,333＋999,126＋651,229＋12,150＋150萬＋50
    0萬＝9,556,838）。上訴人之應繼分為四分之一，原可分得
    之遺產價額為2,389,209.5元（計算式：9,556,838÷4＝2,
    389,209.5）。
  (二)按繼承人中如對於被繼承人負有債務者，於遺產分割時，應
    按其債務數額，由該繼承人之應繼分內扣還，民法第1172條
    定有明文。上訴人對被繼承人陳宋二妹尚負有債務 500萬元
    ，則被上訴人抗辯應自上訴人之應繼分內扣還，於法有據。
    且被上訴人抗辯上訴人應分擔被繼承人陳宋二妹之遺產稅共
     2,241,883元應先予扣除，為上訴人所不爭執，亦如上述，
    則扣除該 2筆金額後，上訴人已無可分得之遺產，被繼承人
    陳宋二妹之遺產均應由被上訴人 3人分得。又按分割遺產共
    有物之訴，係以遺產之共有物分割請求權為其訴訟標的，法
    院認原告請求為有理由，即應依民法第 830條第2項、第824
    條第 2項定其分割方法，毋庸為「准予分割」之諭知（參最
    高法院 98年度台上字第991號判決）。本件既無庸為准予分
    割之諭知，被上訴人復聲明其3人可分得之遺產均要由其3人
    公同共有（見本院卷二第293頁背面），則亦無就被上訴人3
    人可分得之遺產再予分割之必要，故本件上訴人之請求即無
    理由。
七、綜上所述，上訴人請求將被繼承人陳宋二妹之遺產，依應繼
    分各四分之一比例分割，並聲明：(一)附表一編號 1之土地准
    予辦理分割登記，分割方法由兩造四人各登記應有部分四分
    之一。(二)附表一編號2、3、4、5之土地所有人應將附表一編
    號2、3、4、5不動產移轉登記應有部分四分之一給上訴人所
    有。附表二編號9悅盈公司股份2,600,000股由上訴人取得四
    分之一，餘由被上訴人等共有。附表二編號10大台北商銀股
    票 1,000股由上訴人取得四分之一，餘由被上訴人等共有。
    附表二編號 12對楊春葉之債權150萬元由上訴人取得四分之
    一，餘由被上訴人等共有。(三)被上訴人陳士元應給付上訴人
    37,208,958元本息、被上訴人陳秋蘭應給付上訴人1,125,00
     0元本息、被上訴人陳淳應與被上訴人陳士元連帶給付上
    訴人 513,526元本息，並無理由，不應准許。原審為上訴人
    敗訴之判決，理由雖有不同，但結論並無二致，仍應予以維
    持。上訴意旨仍執前詞聲明不服。求予廢棄，並無理由，應
    予駁回。上訴人追加請求分割之遺產，亦無理由，應予駁回
    。
八、本件事證已臻明確，兩造其餘之攻擊、防禦方法核與判決結
    果不生影響，爰毋庸一一論述，併此敘明。
九、據上論結，本件上訴及追加之訴均無理由，爰判決如主文。
中    華    民    國   100    年    3     月    29    日
                    民事第十七庭
                        審判長法  官  藍文祥
                              法  官  張競文
                              法  官  陳麗芬
正本係照原本作成。
如不服本判決，應於收受送達後20日內向本院提出上訴書狀，其
未表明上訴理由者，應於提出上訴後20日內向本院補提理由書狀
（均須按他造當事人之人數附繕本）上訴時應提出委任律師或具
有律師資格之人之委任狀；委任有律師資格者，另應附具律師資
格證書及釋明委任人與受任人有民事訴訟法第466條之1第1項但
書或第2項（詳附註）所定關係之釋明文書影本。如委任律師提
起上訴者，應一併繳納上訴審裁判費。
中    華    民    國   100    年    3     月    30    日
                              書記官  張永中
附註：
民事訴訟法第466條之1（第1項、第2項）：
對於第二審判決上訴，上訴人應委任律師為訴訟代理人。但上訴
人或其他法定代理人具有律師資格者，不在此限。
上訴人之配偶、三親等內之血親、二親等內之姻親，或上訴人為
法人、中央或地方機關時，其所屬專任人員具有律師資格並經法
院認為適當者，亦得為第三審訴訟代理人。